【裁判字號】    90,上訴,1570
【裁判日期】    900731
【裁判案由】    水土保持法等
【裁判全文】
臺灣高等法院刑事判決                            九十年度上訴字第一五七號
    上  訴  人
    即  被  告  甲○○
    選任辯護人  鍾  律師
右上訴人因水土保持法等案件，不服臺灣桃園地方法院八十九年度訴字第九七一號，
中華民國八十九年九月二十六日第一審判決（起訴案號：臺灣桃園地方法院檢察署
八十八年度偵字第一三一二六號）提起上訴，本院判決如左：
    主  文
原判決關於甲○○部分撤銷。
甲○○共同在私人山坡地內未經同意擅自占用，及未經規劃調查，依水土保持技術規
範實施水土保持之處理與維護而於山坡地內處理廢棄物，致生水土流失，處有期徒刑
拾月，緩刑參年。
    事  實
一、甲○○明知乙○○所有坐落於桃園縣龜山鄉○○○段陳厝坑小段二十三之三號土
    地已經行政院於民國六十八年十一月二十一日以台六八經字第一一七０一號函核
    定，臺灣省政府於六十九年二月六日府農山字第一二０一六六號號公告為山坡地
    保育利用條例第三條第一項所稱之「山坡地」，又行政院於八十五年一月十三日
    台八五農０一三三五號核定為水土保持法第三條第一項所稱之「山坡地」，省府
    亦於八十五年三月六日府農水字第一二三一四號公告有案，而該地緊鄰桃園縣龜
    山鄉陳厝坑山谷，現場亦未依水土保持技術規範設有任何駁崁、排水溝、沈沙池
    邊坡穩定植生、夯實等水土保持防護作業設施，若任意傾倒廢棄物於該地，因重
    力之作用，將致水土流失，甲○○竟未徵得土地所有權人乙○○之同意，擅自占
    用，於八十八年四月底起，接續以每天新台幣（下同）二千一百元之代價雇用亦
    有共同犯意聯絡之貨車司機賴瑞豐，指示賴瑞豐駕駛非其所有之車號ＡＩ－六三
    九號營業用大貨車，自台北市○○區○段內湖國小旁運載所挖起之塊狀廢棄物傾
    倒在上開山坡地上，因廢棄土之裸露，嚴重破壞自然景觀生態及水土保持功能，
    遇雨即遭沖刷流失。嗣於同年五月二十日十八時三十分，賴瑞豐第二次又駕車上
    址傾倒廢土時，為地主乙○○當場報警查獲。
二、案經桃園縣警察局龜山分局報告臺灣桃園地方法院檢察署檢察官偵查起訴。
    理      由
一、上訴人即被告甲○○之供述及辯解：
    訊據被告甲○○固坦承於右揭時地未經地主乙○○之同意，指示司機賴瑞豐傾倒
    建築廢棄物於乙○○之土地上之事實不諱，同案被告賴瑞豐亦供認上情不諱，惟
    被告甲○○辯稱只倒過二次於該地上，並未有致土石流失之情形云云。
二、認定犯罪事實所憑之證據及其理由：
（一）被告甲○○未經地主乙○○之同意，指示司機賴瑞豐傾倒建築廢棄物於乙○○
      上開土地上之事實，業據被告甲○○坦承在卷，同案被告賴瑞豐亦供認無訛，
      又被告甲○○於右揭時地未經地主乙○○之同意傾倒建築廢棄物，復據所有權
      人乙○○於偵查及原審審理時指述不移，而上開土地為乙○○所有，此有臺灣
      省桃園桃園地政事務所土地所有權狀附卷足稽，該地號土地已經行政院於六十
      八年十一月二十一日以台六八經字第一一七０一號函核定，臺灣省政府於六十
      九年二月六日府農山字第一二０一六六號號公告為山坡地保育利用條例第三條
      第一項所稱之「山坡地」，又行政院於八十五年一月十三日台八五農０一三三
      五號核定為水土保持法第三條第一項所稱之「山坡地」，省府亦於八十五年三
      月六日府農水字第一二三一四號公告有案，均為山坡地保育利用條例及水土保
      持法所稱之山坡地，有桃園縣政府八十九年八月十日八九府農保字第一五九三
      九八號及同府九十年五月二十八日九十府農保字第０九八七一一號函各一份附
      卷可稽，其屬水土保持法所稱之山坡地，至為明確。起訴書所載行政院八十六
      年七月三十一日台八六農經字第三０八二四號函台灣省政府八十六年十月八日
      八六府農水字第一六八八六七號公告為山坡地即南崁頂地段部分地段為山坡地
      乙節，應屬誤引。辯護人為被告辯護稱現場之土地其標高不到一百公尺，應非
      山坡地云云，要無可採。再者，雖同案被告賴瑞豐辯稱係依老闆甲○○之指示
      去傾倒廢棄物，不知地主未同意云云，惟本件土地位處偏僻山區，現場未有任
      何防護及水土保持設施，被告賴瑞豐於現場傾倒時，當明知所有權人不可能已
      經同意渠等行為，參以被告賴瑞豐於原審調查時曾供稱「我載過三次，但只有
      倒兩次，我是第二次載過去時，我發現附近有人在巡邏，我就沒有倒，就回去
      了。第一次，第三次載過去皆有倒，第三次就是被查獲那次。」等語（見原審
      院八十九年九月十三日審判筆錄），可知同案被告賴瑞豐於第二次到現場時發
      現有人巡邏時即離去，顯然其明知自己所為係違法濫倒行為，其猶辯稱不知土
      地所有權人未同意云云，為脫罪卸責之詞，不足採信。又被告甲○○於八十八
      年四月底起，接續以每天新台幣（下同）二千一百元之代價雇用貨車司機賴瑞
      豐，指示賴瑞豐駕駛非其所有之車號ＡＩ－六三九號營業用大貨車，自台北市
      ○○區○段內湖國小旁運載所挖起之塊狀廢棄物傾倒在上開山坡地上，二人具
      有共同犯意聯絡及行為之分擔，甚明。
（二）上開地號土地，經原審履勘結果，一側為三米寬之柏油道路，一側緊鄰山谷（
      陳厝坑谷），有勘驗筆錄及附圖一份及偵查卷附之現場照片多張在卷可稽，該
      地一側為山谷，且未設置任何水土保持設施，被告等任意傾倒建築廢棄物於該
      地上，於重力作用下，定會致水土向下流失於山谷中，甚至有崩塌之可能，而
      被告等任意傾倒建築廢棄物於該地上，會造成土沙流失、土石流失、坍塌、地
      層下陷，且現場未設有任駁崁、排水溝、沈沙池、邊坡穩定植生、夯實等設施
      ，一定會造成土沙流失、坍方、地層下陷及阻礙自然排，迭據桃園縣政府農業
      局水土保持課技士陳玉樹於原審履勘現場時證述明確，經本院再函請主管機關
      查報結果，覆以：該批廢棄物土裸露，嚴重破壞自然景觀及水土保持涵養功能
      歷經雨水沖刷侵襲，已造成該處隨雨水順流而下滾出土石、水泥塊等，並往下
      游沖刷淤積，毀損天然林木與地被物（灌木、雜草），同時亦在現場造成多處
      龜裂與沖蝕溝，倘遇颱風豪雨，則有擴大災情，造成地層下限與崩塌、毀損下
      游農作物等語，有卷附桃園縣政府九十年五月二十八日九十府農保字第０九八
      七一一號函足據，被告甲○○在私人山坡地內未經同意擅自占用，及未經規劃
      調查，依水土保持技術規範實施水土保持之處理與維護而於山坡地內處理廢棄
      物，致生水土流失，至堪明顯，被告甲○○空言辯稱本案發生之時間為八十八
      年五月二十日即在台灣歷史上大地震「九二一」之前，期間歷經多次颱風包括
      強度颱風，八九年八月二十二日強烈颱風「碧莉斯」襲捲北台灣，停止上班上
      課，即使遠在非洲訪問之陳水扁總統兼程返國處理全國各地發生災情，如此，
      大自然最嚴苛之考驗挑戰及見證下，然現場之地形或地貌，依然未發生任何改
      變，更不致有水土流失或坍場之現象云云，不足採信。至於地主乙○○雖於八
      十九年八月二十一日警訊中稱現在樹、雜草皆已長出，經過去年（八十八年）
      颱風和地震迄今地形沒有變動，沒有危險產生云云，與上開主管機關之認定有
      異，核其所證內容空泛，未如上開主管機關函覆之具體明確，尚不足為被告有
      利判決之依據。
（三）本件事證已臻明確，被告甲○○犯行洵堪認定。
三、法律適用：
    按山坡地保育利用條例第三十四條第一項係刑法第三百二十條第二項之特別規定
    ，其犯罪之性質當然含有竊佔罪質，又水土保持法第三十二條第一項為山坡地保
    育利用條例第三十四條第一項之特別規定（水土保持法第一條第二項參照），依
    特別法優於普通法之法律競合關係，應，應優先適用水土保持法第三十二條第一
    項之規定論處，亦無再成立竊佔罪之餘地。查被告甲○○上開行為，違反水土保
    持法第三十二條第一項前段規定擅自占用他人山坡地及違反同條例第八條第一項
    第五款規定於山坡地處理廢棄物未經調查規劃、依水土保持技術規範實施水土保
    持之處理與維護，核其所為，係犯水土保持法第三十二條第一項之罪。被告甲○
    ○與同案被告賴瑞豐二人間有犯意聯絡及行為分擔，均為共同正犯。又被告等傾
    倒廢棄物之上開土地並無地下水源利用之問題，迭據地主乙○○於原審履勘現場
    時陳述明確，及現場亦無任何水土保持之維護設施，是認被告等之行為僅有水土
    保持法第三十二條第一項之「致生水土流失」結果，併此敘明。
四、撤銷原判決之理由：
    原審予以論罪科刑，固非無見，惟：水土保持法第三十二條第五項規定：「犯本
    條之罪者，其墾殖物、工作物、施工材料及所使用之機具沒收之。」，該法條又
    未明示「不問屬於犯人與否，沒收之」之特別規定，自應回歸刑法第三十八條第
    一項第二款、第三項之規定辦理。本件扣案之ＡＩ－六三九號營業用大貨車非違
    禁物，且非屬於同案被告賴瑞豐所有（詳下述），原判決並依水土保持法第三十
    二條第五項宣告沒收，自有違誤。被告甲○○上訴意旨以扣案之ＡＩ－六三九號
    營業用大貨車非屬同案被告賴瑞豐所有，原審予以宣告沒收，指摘原判決不當，
    為有理由，自應由本院將原判決予以撤銷改判。爰審酌被告甲○○之品行、因一
    己之私竟任意傾倒廢棄物危害自然生態保育及環境維護、犯罪情節、水土流失情
    形、犯後態度等一切情狀，量處如主文第二項所示之刑。又被告甲○○均未曾受
    有期徒刑以上刑之宣告，有台灣高等法院被告全國前案紀錄表一份附卷可稽，本
    院念及其因一時失慮，偶罹刑典，事後且坦承犯行，頗具悔意，且所有權人乙○
    ○已表示不追究被告之刑責，及原審履勘現場亦發現被告等於被查獲已停止濫倒
    行為，經此偵審程序及刑之宣告後，應知警惕而無再犯之虞，本院因認暫不執行
    其刑為當，爰併予以宣告緩刑三年，用啟自新。又扣案之車牌號碼ＡＩ－六三九
    號營業用大貨車一輛，為忠泰交通股份有限公司所有，有汽車新領牌照登記書、
    汽車過戶申請登記單及公司出具之證明書各乙份可據，又該車為呂明玉（台北市
    ○○路○段一八九巷一五七弄三五號四樓）寄行於該公司，由被告甲○○向其兄
    呂明玉承租使用，此有寄行委託服服契約書、租賃契約各乙份足憑，本案車輛在
    形式上或實質上均非被告所有，爰不予宣告沒收。
據上論斷，應依刑事訴訟法第三百六十九條第一項前段、第三百六十四條、第二百九
十九條第一項前段，水土保持法第三十二條第一項、第八條第一項第五款，刑法第十
一條、第二十八條、第五十五條、第七十四條第一款，判決如主文。
本案經檢察官沈明彥到庭執行職務。
中    華    民    國      九十    年        七      月        三十一    日
                              臺灣高等法院刑事第二十二庭
                                  審判長法官  許  正  順
                                        法  官  林  明  俊
                                        法  官  邱  同  印
右正本證明與原本無異。
如不服本判決應於收受送達後十日內向本院提出上訴書狀，其未敘述上訴之理由者並
得於提起上訴後十日內向本院補提理由書（均須按他造當事人之人數附繕本）。
                                        書記官  莊  昭  樹
中    華    民    國      九十    年       八       月        二        日
附錄    本判決論罪科刑法條：
水土保持法第三十二條第一項
在公有或私人山坡地或國、公有林區或他人私有林區內未經同意擅自墾殖、占用或從
事第八條一項第二款至第五款之開發、經營或使用，致生水土流失或毀損水土保持之
處理與維護設施者，處六月以上五年以下有期徒刑，得併科新台幣六十萬元以下罰金
。但其情節輕微，顯可憫恕者，得減輕或免除其刑。


司法院資訊處製作；財團法人民間司法改革基金會備份。
